最高法院刑事判決　　　　　　　　　　　　　　　　　八十八年度台上字第九三號
　　上　訴　人　台灣高等法院高雄分院檢察署檢察官
　　被　　　告　甲○○　男
右上訴人因被告貪污案件，不服台灣高等法院高雄分院中華民國八十七年三月三日第
二審更審判決 (八十六年度上更(一)字第二五○號，起訴案號：台灣高雄地方法院檢察
署八十三年度偵字第二四二三六號) ，提起上訴，本院判決如左：
    主  文
原判決撤銷，發回台灣高等法院高雄分院。
    理  由
本件原判決以公訴意旨略以：被告甲○○係高雄市政府監理處資訊中心主任，負責電
腦化業務及電腦設備維修之監督，為依據法令從事公務之人員。明知天駿電腦股份有
限公司 (以下稱天駿公司) 係該資訊中心電腦設備維修之承包商，竟基於概括之犯意
，自民國八十一年一月三十一日起至八十二年六月三十日止，因公前往台北開會時，
關於職務上之電腦維修監督行為，連續收受天駿公司副總經理林欽誠交付之台北至高
雄機票二十五張，價值新台幣 (下同) 三萬一千三百五十七元，並於八十一年七月二
十六日收受天駿公司交付價值六千元之高爾夫球球具一套，及於八十一年十二月三十
一日收受價值一千一百五十元之火車票一張，總計收受之賄賂共三萬八千五百零七元
，因認被告涉有貪污治罪條例第五條第一項第三款，對於職務上之行為收受賄賂罪嫌
云云。然經審理結果，被告雖收受林欽誠所交付之機票，但電腦設備維修之議價及簽
約，係由行政室處理，被告無決定權，對於天駿公司無施予助力之可能，其收受餽贈
，固有悖官箴，惟與職務上行為無對價關係，因而維持第一審諭知無罪之判決，駁回
檢察官在第二審之上訴，固非無見。
惟查：(一)貪污治罪條例第五條第一項第三款之對於職務上之行為收受賄賂罪，祗須所
收受之賄賂與其職務上行為有相當對價關係，即屬成立，包括假藉餽贈等各種名義之
變相給付在內。又是否具有相當對價關係，應就收受者職務之範圍及交付者給付之原
因，整體觀察，資為判斷。本案關於高雄市政府監理處電腦設備維修之發包方式，有
投標及議價兩種，究竟採投標或與原廠商議價，係由資訊室簽辦並先擬定底價報核，
已據高雄市政府監理處人員滕超倫、前處長韓國城及行政室主任張仁富結證在卷 (見
第一審卷第三十一頁、第二七○頁背面、第二七一頁) ；被告亦承認，決定是否由原
廠商議價，係由資訊室簽辦 (見第一審卷第二七二頁) 。又天駿公司高雄分公司前經
理蘇俊仁亦供稱：「天駿公司為了能繼續承包維修工作，獲得較滿意的維修費用，進
而得到更為合理利潤，才會提供甲○○出差時的機票，主要目的當然是拉住客戶」（
見偵查卷第一六九頁) 。上開供述如果屬實，則原廠商得以順利取得獨家之議價權，
避免與其他廠商公開競標，被告所簽辦之意見，是否具有關鍵性之影響力﹖天駿公司
給付機票之原因，是否與被告前揭職務上之行為有關﹖即饒有研求餘地。原判決僅就
發包過程之後階段議價簽約程序，被告無決定權，對天駿公司無施予助力之可能，認
定被告所收受之餽贈，與其職務上行為無關；但對於被告在議價前之簽辦作業行為，
與天駿公司給付機票之原因，有無對價關係？未予調查審認，自有應於審判期日調查
之證據而未予調查之違法。(二)實施刑事訴訟程序之公務員，就該管案件，應於被告有
利及不利之情形，一律注意，刑事訴訟法第二條第一項定有明文。本件被告所收受之
二十五張機票，係由設在台北之天駿公司派員購買後經由林欽誠交給被告，惟因屬於
高雄分公司之業務往來，故帳目轉由設在高雄之分公司，以「進貨費用 (成本支出)
交際費」列帳報支，已據天駿公司副總經理林欽誠及高雄分公司會計林季杏供明在卷
（見偵查卷第二十七頁、第一八○頁背面、第一八一頁、第一八三頁，第一審卷第六
十五頁) ，並有帳冊影本附卷可稽 (見偵查卷第一八六至一九八頁) ，則上開支出，
何以與該公司承包電腦設備維修業務無關﹖又機票既非由林欽誠以私人之金錢購買，
何以逕採信林欽誠所謂交給被告機票，純粹是基於朋友的情誼 (見原判決第八面第二
至四行) ，而與被告職務無涉？原判決未據說明其取捨證據之理由，亦有未合。檢察
官上訴意旨執以指摘原判決不當，非無理由，原判決既有違誤，應認仍有發回更審之
原因。又被告自八十二年一月三十一日起至八十二年六月三十日止，所收受之機票十
二張，依卷內資料，計價值一萬五千六百四十八元（見偵查卷第一九○頁、第一九六
頁) ，惟起訴書載為一萬五千六百四十元，究竟何者為正確，於更審時，宜併予查明
。
據上論結，應依刑事訴訟法第三百九十七條、第四百零一條，判決如主文。
中      華      民      國    八十八    年       一     月     十四     日
                              最高法院刑事第十一庭
                                  審判長法官  楊  文  翰
                                        法官  陳  正  庸
                                        法官  陳  世  雄
                                        法官  陳  東  誥
                                        法官  楊  商  江
      右正本證明與原本無異
                                              書  記  官
中      華      民      國    八十八    年       一     月     十八     日
                                                                        Ｒ
